【裁判字號】    90,訴,1684
【裁判日期】    901012
【裁判案由】    返還不當得利
【裁判全文】
臺灣臺北地方法院民事判決  九十年度訴字第一六八四號
    原      告  乙○○
    被      告  甲○○
右當事人間請求返還不當得利事件，本院判決如左：
    主    文
原告之訴及假執行之聲請均駁回。
訴訟費用由原告負擔。
    事    實
甲、原告方面：
一、聲明：
（一）被告應返還原告新台幣（下同）一百零六萬六千九百八十二元，及自起訴狀繕
      本送達被告之翌日起至清償日止，按年息百分之五計算之利息。
（二）願供擔保請准宣告假執行。
二、陳述：
（一）坐落台北市○○區○○街四六巷十三號未辦理建物第一次登記之房屋，係訴外
      人即原告之夫譚慧明所有，於民國五十九年出租予被告之父史福根。自譚慧明
      於八十六年二月十一日死亡後，由原告繼承系爭房屋。惟被告於八十六年十二
      月間向原告詐稱系爭房屋於譚慧明生前即出賣予被告，且系爭房屋為違建，不
      具價值等語。因原告居住於板橋，未曾至系爭房屋，原告誤信其言，乃於八十
      六年十二月五日與被告補訂買賣契約，將系爭房屋所有權移轉予被告。
（二）至八十九年五月二十二日，原告應台北市○○段宜康邀請出席「台北市○○街
      臨三四號拆遷補償費發放對象釐清案」聽證會，經到場住戶陳述，始發現譚慧
      明根本未將系爭房屋出賣予被告，被告係貪圖台北市政府辦理三元街拓寬工程
      發放之補償費（下稱系爭補償費），乃向原告詐稱譚慧明已將系爭房屋出賣予
      被告，致原告陷於錯誤而為出售系爭房屋予被告之意思表示，是原告爰依民法
      第九十二條及第九十四條之規定，於八十九年七月七日以存證信函向被告撤銷
      八十六年十二月五日出賣系爭房屋予被告之意思表示，被告自應負返還系爭房
      屋予原告之責任，但系爭房屋業經台北市政府徵收拆除，由被告受領系爭補償
      費一百零六萬六千九百八十二元，另依民法第一百七十九條及第一百八十一條
      之規定，訴請被告返還原告一百零六萬六千九百八十二元。
三、證據：提出遺產稅免稅證明書８６.７.２１遺免證字第五０九五八號一份、建築
    改良物買賣所有權移轉契約書一份、台北市議會市民服務中心協調陳瑞霜君等陳
    情案會議紀錄一份、存證信函二份、戶籍謄本三份（以上均為影本）為證。
乙、被告方面：
一、聲明：
（一）駁回原告之訴及假執行之聲請。
（二）如受不利之判決，願供擔保請准宣告免為假執行。
二、陳述：
（一）系爭房屋雖本屬原告之夫譚慧明所有，惟譚慧明於亡故前早已將系爭房屋賣予
      被告之父史福根，只是未辦理過戶登記，譚慧明於八十六年二月十一日死亡後
      ，原告由財政部台灣省北區國稅局於八十六年七月二十九日核發之遺產稅免稅
      證明書，得知譚慧明尚有系爭房屋之遺產﹙核定價額為三千八百元﹚，於是前
      來找尋被告，被告當時不在，原告就留下名片給被告之房客，並表明其欲與被
      告補訂房屋買賣契約，祈房客代為轉達，遂被告於八十六年十二月五日與原告
      補訂房屋買賣契約，並由中正區公所辦理監證，故被告並未詐欺原告，亦無任
      何詐欺之行為。
（二）被告之父史福根早於六十四年十月三十日前即住於系爭房屋，譚慧明已將系爭
      房屋屋賣予史福根，且水、電費均由被告之兄史一明以史福根之名義支付。若
      如譚慧明之前妻李味養所言，其知悉史福根與譚慧明係租賃關係，原告身為譚
      慧明之現任妻子，亦應知悉史福根與譚慧明曾有租賃關係，怎會因經聽證會到
      場住戶陳述，才發現譚慧明根本未將系爭房屋以口頭賣給史福根，而僅係租賃
      關係，否則原告豈會無償過戶給被告。
（三）原告與被告於八十六年十二月五日訂立系爭房屋買賣契約，而台北市政府於八
      十八年間發放拆除系爭房屋之補償費，故被告並非因知悉台北市政府將發放系
      爭補償費才急與原告簽約，而係原告得知譚慧明尚有系爭房屋之遺產，才主動
      與被告簽訂系爭房屋之買賣契約。且八十七年七月間被告才從鄰長處悉要參加
      三元街拆除戶自救會，而系爭房屋於八十八年四月二日拆除完畢前，被告辦理
      申領系爭補償費時遭受許多阻礙，經被告多方陳情後，始領到系爭補償費。是
      被告受領系爭補償費，係因被告為系爭房屋之所有權人與占有人，自有受領之
      權利。又被告並未詐欺原告訂立系爭房屋之買賣契約，係原告自行至被告處要
      求補訂系爭房屋買賣契約，故該買賣契約有效，被告受領系爭補償費並非不當
      得利，自不負返還之義務。
（四）被告於本件九十年九月七日言詞辯論期日時，稱產權已讓渡之房屋，非本件系
      爭房屋，而係譚慧明之另一棟房屋（三元街三十六號）。又被告與原告所訂之
      房屋買賣契約實係贈與契約，按原告於台北市議會之聽證會謂：「我是譚慧明
      第二任妻子，我八十六年將現三元街四十六巷十三號之房舍無償過戶給甲○○
      。當時我不知道三元街有拓寬工程可以領取補償費，只為甲○○說他很可憐，
      我因同情他，才會這麼做。」，故原告自承本契約係贈與契約，依民法第八十
      七條第二項之規定，應適用贈與法律行為之規定，依民法第四百零八條之規定
      ，原告已將贈與物交付予被告，自不得撤銷其贈與。
三、證據：提出遺產稅逾核課期間案件同意移轉證明書一份、遺產稅免稅證明書一份
    、原告名片一紙、建築改良物買賣所有權移轉契約書一份、臺北市稅捐稽徵處中
    正分處８６.１２.９北市稽中正乙字第三０二三四二號書函、臺北市稅捐稽徵處
    八十七年度契稅繳款書一份、編釘門牌登記申請書一份、台灣電力公司電費通知
    及收據聯一紙、臺北自來水事業處用戶繳費收據聯一紙、戶籍謄本一份、歸戶財
    產查詢清單一份、台北市違章建築調查表一份、三元街拆遷戶編號表一份（以上
    均為影本）為證，並聲請訊問證人李漢龍及向財政部台灣省北區國稅局調閱原告
    之遺產稅免稅證明書（８６.７.２１遺免證字第五０九五八號）。
    理    由
一、原告起訴主張：坐落台北市○○區○○街四六巷十三號未辦理建物登記之房屋，
    係原告之夫譚慧明所有，於五十九年出租予被告之父史福根，嗣譚慧明於八十六
    年二月十一日死亡後，由原告繼承系爭房屋。惟被告於八十六年十二月間向原告
    詐稱系爭房屋於譚慧明生前即出賣予被告，且系爭房屋為違建，不具價值等語，
    致原告陷於錯誤，於八十六年十二月五日與被告補訂系爭房屋買賣所有權移轉契
    約書，將系爭房屋所有權移轉予被告。時至八十九年五月二十二日，原告出席「
    台北市○○街臨三四號拆遷補償費發放對象釐清案」聽證會，經到場住戶陳述，
    始發現譚慧明根本未將系爭房屋出賣予被告，被告貪圖系爭補償費，乃向原告詐
    稱譚慧明已將系爭房屋出賣予被告，爰依民法第九十二條及九十四條之規定，於
    八十九年七月七日以存證信函向被告表示撤銷出售系爭房屋所為之意思表示，被
    告應負返還系爭房屋予原告之責任，但系爭房屋業經台北市政府徵收拆除，則被
    告受領系爭房屋補償費一百０六萬六千九百八十二元係屬不當得利，依民法第一
    百七十九條及第一百八十一條之規定，訴請被告返還原告一百０六萬六千九百八
    十二元及法定遲延利息等語。被告則以：被告之父史福根早於六十四年十月三十
    日前即住於系爭房屋，系爭房屋雖本屬譚慧明所有，惟譚慧明於死亡前早已將系
    爭房屋賣予史福根，只是未辦理過戶登記，譚慧明死亡後，原告由財政部台灣省
    北區國稅局於八十六年七月二十九日核發之遺產稅免稅證明書，得知譚慧明尚有
    系爭房屋之遺產，於是前來找尋被告，表明其欲與被告補訂房屋買賣契約，兩造
    遂於八十六年十二月五日補訂系爭房屋買賣契約，並由中正區公所辦理監證，被
    告並未詐欺原告。又被告於八十七年七月間才從鄰長處悉要參加三元街拆除戶自
    救會，台北市政府於八十八年間始發放拆除系爭房屋之補償費，被告當初並非因
    知悉市府將發放補償費才急與原告簽約而有詐欺原告之情事。再從原告於台北市
    議會之聽證會自承本契約係贈與契約，亦即兩造所訂之房屋買賣契約實係贈與契
    約，依民法第八十七條第二項之規定，應適用贈與法律行為之規定，依民法第四
    百零八條之規定，原告已將系爭房屋贈與並交予被告，自不得撤銷其贈與。則被
    告既為系爭房屋所有權人與占有人，自有權利受領系爭房屋補償費，並非不當得
    利，亦不負返還原告之義務等語，資為抗辯。
二、原告主張坐落台北市○○區○○街四六巷十三號未辦理建物登記之房屋，本為原
    告之夫譚慧明所有，譚慧明於八十六年二月十一日死亡後，由原告與被告於八十
    六年十二月五日補訂系爭房屋買賣所有權移轉契約書，原告將系爭房屋所有權移
    轉予被告，嗣後系爭房屋經台北市政府徵收拆除，由被告受領系爭房屋補償費一
    百０六萬六千九百八十二元，及原告事後以受被告詐欺簽訂系爭買賣契約為由，
    於八十九年七月七日以存證信函向被告表示撤銷出賣系爭房屋所為意思表示之事
    實，業據提出遺產稅免稅證明書、建築改良物買賣所有權移轉契約書、台北市議
    會市民服務中心協調陳瑞霜君等陳情案會議紀錄、存證信函為證，復為被告所不
    爭執，此部分堪信為真實。茲兩造所爭者，乃原告是否受被告詐欺而簽訂系爭房
    屋買賣契約，原告主張撤銷其所為出賣系爭房屋之意思表示，進而請求被告返還
    其所受領系爭房屋補償費，是否有理？
三、按當事人主張有利於己之事實者，就其事實有舉證之責任。民事訴訟法第二百七
    十七條前段定有明文。又民事訴訟如係由原告主張權利者，應先由原告負舉證之
    責，若原告先不能舉證，以證實自己主張之事實為真實，則被告就其抗辯事實即
    令不能舉證，或其所舉證據尚有疵累，亦應駁回原告之請求。再按被詐欺而為意
    思表示者，依民法第九十二條第一項之規定，表意人固得撤銷其意思表示，惟主
    張被詐欺而為表示之當事人，應就此項事實，負舉證之責任。最高法院著有十七
    年上字第九一七號、四十四年台上第七五號判例。另民法第九十二條所謂詐欺，
    係指故意欺罔他人，使陷於錯誤而為意思表示，並因之而為意思表示之謂也。即
    必須含有以欺罔行為欲使相對人陷於錯誤，及令相對人因此錯誤而為意思表示之
    二重故意始足以成立，而所謂欺罔行為，係指故意表示非真實之事實為真實之行
    為，如捏造事實，陳述虛偽事實是。是其構成要件須具備（一）須有詐欺行為。
    （二）須有詐欺之故意。（三）錯誤與詐欺須有因果關係。本件原告既依民法第
    九十二條第一項之規定，撤銷其所為意思表示，即應就被告如何欲原告陷於錯誤
    ，故意示以不實之事，令其因而錯誤而為意思表示，負舉證之責。
四、經查，被告辯稱兩造簽訂系爭房屋買賣所有權移轉契約之緣由，乃系爭房屋自早
    年即被告之父史福根在世時起即為被告家人一直所住用（六十四年十月三十日前
    即住用），系爭房屋雖本屬譚慧明所有，惟譚慧明生前早已將系爭房屋賣與被告
    之父史福根，只是未辦理過戶登記，嗣譚慧明死亡後，原告由財政部台灣省北區
    國稅局八十六年七月二十九日核發之遺產稅免稅證明書，得知譚慧明尚有系爭房
    屋之遺產，於是前來找尋被告，表明欲與被告補訂房屋買賣契約將系爭房屋移轉
    與被告，兩造遂於八十六年十二月五日補訂房屋買賣所有權移轉契約等情，已據
    被告提出系爭房屋買賣所有權移轉契約書、財政部台北市國稅局所核發遺產稅逾
    核課期間案件同意移轉證明書（上載史福根遺產明細表包含系爭房屋）、臺北市
    稅捐稽徵處中正分處書函、臺北市稅捐稽徵處八十七年度契稅繳款書、編釘門牌
    登記申請書、台灣電力公司電費通知及收據聯、臺北自來水事業處用戶繳費收據
    聯、戶籍謄本、歸戶財產查詢清單為證。原告對於系爭房屋長久以來即為被告家
    人所住用乙節並不爭執，另參以譚慧明前妻李味養於出席「台北市議會市民服務
    中心協調陳瑞霜君等陳情案」協調會時供稱：三元街四十六巷十三號原本租給史
    福根，但因其家貧，後便不再向其收租等語，有原告所提「台北市議會市民服務
    中心協調陳瑞霜君等陳情案」會議紀錄及附件在卷可稽。則衡酌系爭房屋係一違
    章建築未辦理建物登記，被告自幼（六十年七月二十八日生）以來即居住於系爭
    房屋，水、電費均由被告家人支付，編訂門牌住戶亦為被告之父史福根，且被告
    未曾見聞原告之夫譚慧明有向被告家人收取租金或請求搬遷之情事，加上系爭房
    屋已老舊，價值不高（根據財政部台灣省北區國稅局所核定譚慧明遺產明細表所
    載核定價值僅三千八百元）等情，被告主觀上認系爭房屋應係原告之夫譚慧明生
    前早已賣與被告之父史福根，核屬常情，何況買賣房屋並非定要簽訂書面契約，
    系爭房屋由來又具有上述較特殊之情形，故究竟原告之夫譚慧明生前有無將系爭
    房屋賣與被告之父史福根，因渠等二人皆已過世且未留下書面憑據無從查悉，但
    尚難僅以史福根之後代即被告無法提供買賣房屋書面資料，即斷然否定有買賣之
    存在。準此，縱被告係根據系爭房屋長久以來居住情況及現有相關資料認定系爭
    房屋應係原告之夫譚慧明生前早已賣與被告之父史福根，進而要求原告與之補訂
    系爭房屋買賣所有權移轉契約，亦難謂被告係故意捏造事實欺罔原告，其主觀上
    應無詐欺之故意。況原告若有質疑，大可於簽約前要求被告提出證明，豈會如此
    輕易聽信被告片面之言即與之補訂買賣契約而受騙？何以原告自簽約後二年多以
    來未曾異議，而突於八十九年五月間知悉系爭房屋可領補償費時，始提出受騙之
    主張？又原告無法證明被告與之簽約時即知可領取系爭補償費乙事，且被告亦非
    以「虛構不能領取補償費之事實」詐騙原告與之簽約，豈能事後以系爭房屋可領
    補償費為由，反推當初被告用以詐欺？綜上諸情，原告主張其係受騙而簽訂系爭
    房屋買賣所有權移轉契約云云，悖乎常情，尚難憑信。再者，從原告於「台北市
    議會市民服務中心協調陳瑞霜君等陳情案」會議中自承：「我是譚慧明第二任妻
    子，我八十六年將現三元街四十六巷十三號之房舍無償過戶給甲○○。當時我並
    不知道三元街有拓寬工程，可以領補償費，只為甲○○說他很可憐，我因同情他
    ，才會這麼做。」等語（有原告提出之台北市議會市民服務中心協調陳瑞霜君等
    陳情案會議紀錄及附件在卷可參），益見原告並非受被告詐欺而與之簽訂系爭房
    屋買賣所有權移轉契約甚明，反而由原告自承其係因可憐及同情被告而將系爭房
    屋「無償過戶」給被告之實情，足認兩造所簽訂系爭房屋買賣所有權移轉契約實
    係隱藏贈與行為，依民法第八十七條第二項規定「虛偽意思表示，隱藏他項法律
    行為，適用關於該項法律行為之規定」，應適用關於贈與行為之規定。則兩造間
    對於無償給與系爭房屋之約定，既已互相表示意思一致，依同法第一百五十三條
    第一項之規定，其贈與契約即已成立而生效，被告根據該有效贈與契約而取得系
    爭房屋之所有權。因之，被告本於系爭房屋所有權人與占有人之身分，進而受領
    系爭房屋補償費，自非無法律上之原因而受有利益。綜此，原告主張其係受詐欺
    而主張撤銷所為意思表示並請求被告返還系爭房屋，及依不當得利之法律規定請
    求被告返還系爭房屋補償費云云，均非可採。
五、綜上所述，原告既未能證明其確有因被告詐欺而為簽訂系爭房屋買賣所有權移轉
    契約之情事，自無從主張其係受詐欺而得撤銷其意思表示。從而，原告依民法第
    九十二條之規定主張撤銷系爭房屋買賣契約，進而依不當得利之法律關係請求被
    告返還其所受領系爭房屋補償費一百零六萬六千九百八十二元及法定遲延利息，
    為無理由，應予駁回。原告之訴既經駁回，其假執行之聲請亦失所依附，應併予
    駁回。
六、結論：本件原告之訴為無理由，依民事訴訟法第七十八條，判決如主文。
中      華      民      國    九十      年      十      月     十二      日
                                            民事第二庭  法  官  曾部倫
右為正本係照原本作成。
如對本判決上訴，須於判決送達後廿日內向本院提出上訴狀。
中      華      民      國    九十      年      十      月     十二      日
                                                        書記官  柯月英


司法院資訊處製作；財團法人民間司法改革基金會備份。
